最　高　行　政　法　院　判　決　　　　　　　　　九十一年度判字第一九六四號
　　上　訴　人　海陽企業有限公司
　　代　表　人　乙○○
　　被 上訴 人　財政部臺北市國稅局
　　代　表　人　甲○○
右當事人間因營利事業所得稅事件，上訴人對於中華民國九十年七月三十一日臺北高
等行政法院八十九年度訴字第一四三號判決，提起上訴。本院判決如左：
　　主  文
上訴駁回。
上訴審訴訟費用由上訴人負擔。
    理　由
本件上訴人主張：一、其民國（下同）八十四年度營利事業所得稅結算申報，列報營
業成本新台幣（下同）一五、九○四、七六四元，被上訴人初查以該年度營業項目分
為砂石買賣收入一、五○七、一四○元，申報成本一、○二三、四七○元及土方工程
（共五項）收入一七、三三○、七○七元，申報成本一四、八八一、二九四元，其中
土方工程成本部分被上訴人按同業利潤標準核定該部分為一三、六九一、二五八元，
加計按申報數額核認買賣部分成本一、○二三、四七○元後，核定其營業成本為一四
、七一四、七二八元。伊就營業成本部分不服，主張應依帳證查核，申請復查結果未
准變更，循序提起行政訴訟，經原審判決撤銷關於承包東華開發股份有限公司、中興
營造廠、三富營造股份有限公司等三項工程之營業成本部分，其餘承包新發營造股份
有限公司（下稱新發公司）及嘉佑營造股份有限公司（下稱嘉佑公司）兩項工程營業
成本部分駁回，茲對該駁回部分提起上訴。查依行為時所得稅法第八十三條規定，稽
徵機關進行調查時，納稅義務人未能提示證明所得額之帳簿文據者，得依查得之資料
按同業利潤標準核定其所得額，惟納稅義務人如已提供有關資料，稽徵機關即應就其
提供之資料調查認定，不得仍援前開規定，核定其所得額，此有鈞院五十六年判字第
十八號及六十一年判字第八號判例可稽。上訴人係以包作整地、填土、挖土為業（即
土方工程），依照營業雇主之要求進行工作，承包之工程雖訂有合約書，惟數量均係
以「式」或「批」稱之，係因營造業習慣依現場使用機器設備，如車次或小時計算單
價，再以「式」或「批」概括表示，雖然工程收入發票及所取具之成本憑證以「乙式
」或「乙批」為單位，並未記載詳細土方數量，但在付款憑單及估價單均有數量可稽
；且契約計價單位為立方公尺，而土方工程並不使用材料，不需以體積單位計算單位
成本，故以每個工地為單位計算，所包作之工程、帳證已將各個工程成本分別記載，
明確劃分，取得合法憑證，帳簿記載完備，且從合約書中之時間、地點均可驗證收入
與成本相配合，應可勾稽各該工程成本支出核實認定。查營造業在工程完工後，向上
游承包廠商請款後，始有能力支付下包廠商工資或工程款者甚為普遍，亦為小公司常
有之商業習慣；況承包與付款屬實，收入與支出仍可以勾稽，即使遲延付款予下包亦
與核定營業成本無關，蓋因承包工程與付款均可做勾稽。二、營利事業所得稅之會計
基礎，依所得稅法第二十二條規定，屬公司組織者，應採用權責發生制；其會計年度
應為每年一月一日起至十二月三十一日止；營利事業所得之計算以其本年度收入總額
減除各項成本費用、損失及稅捐後之純益額為所得額，亦分別為所得稅法第二十三條
及第二十四條所明訂。上訴人向新發公司與嘉佑公司承攬之兩項工程收入及成本均在
八十三年度完工、支付，其權責發生及會計年度均為八十三年，依前述所得稅法規定
，均非屬八十四年度之營利事業所得稅核課範圍，列為八十四年度課徵即屬違法課徵
，為此請撤銷原處分並將原判決不利上訴人部分予以廢棄等語。
被上訴人則以：上訴人主張所承包新發公司及嘉佑公司兩項工程，其工程收入及成本
均於八十三年完工、支付，基於營利事業所得稅採權責發生制，應非屬八十四年度之
營利事業所得稅核課範圍乙節；經查系爭二筆營業收入係由上訴人自行申報於八十四
年度營利事業所得稅，上訴人之代表人於原審亦曾當庭陳述，其於八十三年底預估系
爭兩項工程無法於當年度完工，故列報於在建工程項下，八十四年度始列報其營業收
入及成本，是上訴人所訴難謂為有理由，更無違法課徵其八十四年度營利事業所得稅
情事，原判決並無適用法規錯誤或不當等語，作為抗辯。
按「稽徵機關進行調查或復查時，納稅義務人應提示有關各種證明所得額之帳簿、文
據；其未提示者，稽徵機關得依查得之資料或同業利潤標準，核定其所得額。前項帳
簿、文據，應由納稅義務人依稽徵機關規定時間，送交調查；其因特殊情形，經納稅
義務人申請，或稽徵機關認有必要，得派員就地調查。納稅義務人已依規定辦理結算
申報，但於稽徵機關進行調查時，通知提示有關各種證明所得額之帳簿、文據而未依
限期提示者，稽徵機關得依查得之資料或同業利潤標準核定其所得額；嗣後如經調查
另行發現課稅資料，仍應依法辦理。」為行為時所得稅法第八十三條所規定。本件原
審斟酌全辯論意旨及調查證據之結果，以：上訴人向新發公司及嘉佑公司承攬之工程
，上訴人所提出之契約書雖有日期記載與事實不相符之情形，惟該二項工程收入及支
出均在八十三年發生，有各項收入及支出憑證可稽，上訴人主張係承辦人員記載錯誤
應屬可信。至於該二項工程收入及支出均在八十三年發生，上訴人主張，因八十三年
年底結報時，定作人表示尚有其他工程未完成，故於八十三年之資產及負債表中列入
該二工程收入為預收款項，其總額為九、九九一、五三二元，但八十四年實際上並無
續建工程，故該部分於八十四年度乃作為營業收入結報等情，有八十三年資產負債表
及八十四年結算申報書附卷可稽，此一部分上訴人之主張固為可採。但查：(一)上訴人
向新發公司承攬之山豬窟開挖及運棄工程，上訴人係於八十三年一月二十七日及三月
二十五日共向新發公司取得稅前工程款七、九○○、一八八元，並開立統一發票，顯
示該部分之工程於八十三年三月二十五日以前業已完成。但上訴人卻於八十三年三月
三十一日始支付其下包海智企業有限公司二、○七○、六○○元挖土作業之工程款（
稅前）（見統一發票），同年六月十三日始支付其下包錦宇興業有限公司之工資（稅
前）七二○、五○○元（見付款憑單），其付款及取得發票之時間，與經驗法則顯然
有所違悖。八十三年一月廿一日支付其下包耀德營造有限公司挖土作業之工程款統一
發票記載為三、七○○、○○○元（稅前）；但所附之上海商業銀行款申請書係於
八十三年十月七日支付予耀德公司四百二十四萬四千九百五十七元，金額不相符合，
該款申請書是否為本項轉包工程款，無法由上訴人所提出之各項帳證查知，是該部
分被上訴人主張其成本無法勾稽，應屬可採。(二)上訴人向嘉佑公司承攬之挖方運棄及
回填壓實工程，於八十三年一月二十七日及三月二十五日分別取得工程收入（稅前）
一、三○三、八八一元及七八七、四六三元，並開立統一發票，有統一發票可稽，顯
示工程於三月二十五日業已完工。但卻在八十三年六月二十四日及六月三十日始支付
下包錦宇興業有限公司模板工資（稅前）五○六、一○○元、七五九、五七五元；五
月十一日支付嘉宜工程行七一、五○○元，六月十五日支付下包長連實業有限公司二
六五、五○○元之挖土機作業工資有統一發票及付款憑單可證，其付款方式與經驗法
則有違，被上訴人以其成本無法勾稽並依同業利潤標準核定該部分成本，乃判決駁回
上訴人此部分之訴，核無違誤。上訴人主張應核實認定其八十四年結報之土方工程成
本，被上訴人逕按同業利潤標準核定其營業成本不無違誤云云，尚非可採。又上訴人
係因預估八十三年底無法完工該工程，列報於在建工程項下，而列入八十四年度營業
收入及成本，自難執此主張被上訴人違法課徵。上訴意旨，仍執前詞，請求廢棄，為
無理由，應予駁回。
據上論結，本件上訴為無理由，爰依行政訴訟法第二百五十五條第一項、第九十八條
第三項前段，判決如主文。
中　　華　　民　　國　　九十一　　　年　　　十　　　　月　　三十一　　　日
                    最 高 行 政 法 院  第 三 庭
                                審 判 長 法  官　　　葉　振　權
                                         法  官      林　茂　權
                                         法  官　　　吳　錦　龍
                                         法  官　　　劉　鑫　楨
                                         法  官　　　吳　明　鴻
右  正  本  證  明  與  原  本  無  異
　　　　　　　　　　　　　　　　　　　　 法院書記官　莊　俊　亨
中　　華　　民　　國　　九十一　　　年　　　十　　　　月　　三十一　　　日
